【裁判字號】    93,訴,1761
【裁判日期】    950526
【裁判案由】    偽造文書等
【裁判全文】
臺灣板橋地方法院刑事判決              93年度訴字第1761號
公  訴  人  臺灣板橋地方法院檢察署檢察官
被      告  丁○○
選任辯護人  劉俊良  律師
被      告  丙○○
上  一  人
選任辯護人  粘舜權  律師
上列被告等因偽造文書等案件，經檢察官提起公訴（92年度偵字
第17229 號），本院判決如下：
    主  文
丁○○、丙○○均無罪。
    理  由
一、公訴意旨略以：被告丁○○、丙○○為姊妹，其等為林文生
    （於民國91年4 月19日死亡）之妹。林文生於88年7 月間因
    發現罹患鼻咽癌，遂將渠於被告丁○○所任職聯邦銀行南京
    東路分行開設帳戶存款簿、印章交予被告丁○○，委託其代
    為處理房租、繳交保費等事宜，詎被告等共同基於意圖為自
    己不法所有之概括犯意聯絡，自88年9 月間起至91年4 月24
    日止，由被告丁○○利用其保管林文生存款簿及印章機會，
    將林文生投保之國華人壽保險股份有限公司（下稱國華公司
    ）、國寶人壽保險股份有限公司（下稱國寶公司）所存入林
    文生上開帳戶之醫療保險給付計新臺幣（下同）13,169,013
    元，分別於88年9 月20日將其中之2,472,375 元匯入被告丁○○之妹婿辛○○（林秀花之夫）設於土地銀行內湖分行帳
    號000000000000號帳戶內，於88年10月28日，將其中之470
    萬元入被告丙○○聯邦銀行南京東分行帳號000000000000號
    帳戶內，再自88年12月18日起至89年7 月20日止，將其中共
    699,610 元匯入被告丙○○於聯邦銀行南京東分行之帳號00
    0000000000號帳戶，及將各共1,127,709 元、2,028,000 元
    、1,636,000 元等款項，分別匯入被告丁○○於聯邦銀行南
    京東分行帳號000000000000、000000000000、000000000000
    號帳戶內，卻僅代林文生支出房租182,420 元、匯款168,00
    0 元、林文生喪葬費395,000 元、保險費1,526,696 元，餘
    均侵佔入己；又於89年9 月30日偽刻林文生之配偶即告訴人
    庚○○印章，自告訴人聯邦銀行南京東路分行帳號00000000
    0000號帳戶內提領21,000元侵占入已，及分別於90年11月29
    日、90年12月4 日、90年12月19日自林文生之女林怡均在聯
    邦銀行南京東路分行帳號000000000000號帳戶內，將41,500
    元、22,000元、24,000元匯入被告丁○○上開帳戶，予以侵
    占，因認被告丙○○涉犯刑法第335 條普通侵占罪嫌，被告
    丁○○係犯同法第335 條普通侵占罪嫌、同法第216 條、第
    210 條行使偽造私文書罪嫌等語。
二、被告丁○○辯稱：林文生生前不願意將其款項交由告訴人管
    理，故委託其管理財務，其除為林文生清償債務外，歷來均
    依林文生指示從林文生暨其女之帳戶中匯款或提領款項，以
    支應林文生家人保險費、房租、女兒多項教育支出等各項費
    用，未曾侵占林文生之款項，另告訴人委託其買賣股票，因
    而請其在任職之銀行開設帳戶，故無盜用告訴人印章及行使
    偽造私文書可言等語。被告丙○○則辯以：林文生生前因有
    個人債務顧慮，故向其借用銀行帳戶使用，其帳戶內之款項
    出入，均係依林文生之指示辦理，並未侵占林文生款項等語
    。
三、按犯罪事實應依證據認定之，無證據不得認定犯罪事實，刑
    事訴訟法第154 條第2 項定有明文。又認定不利於被告之事
    實，須依積極證據，茍積極證據不足為不利於被告事實之認
    定時，即應為有利於被告之認定，更不必有何有利之證據；
    且刑事訴訟法上所謂認定犯罪事實之積極證據，係指適合於
    被告犯罪事實之認定之積極證據而言，雖不以直接證據為限
    ，間接證據亦包括在內，然而無論直接或間接證據，其為訴
    訟上之證明，須於通常一般之人均不致有所懷疑，而得確信
    其為真實之程度者，始得據為有罪之認定，倘其證明尚未達
    到此一程度，而有合理之懷疑存在時，自不能以推測或擬制
    之方法，以為有罪裁判之基礎，最高法院著有30年上字第81
    6 號、29年上字第3105號、76年台上字第4986號、40年台上
    字第86號等判例意旨均可資參照，合先指明。
四、被告丁○○至少為林文生暨告訴人家人支付如起訴書所載之
    房租182,420 元、匯款費用168,000 元、喪葬費用395,000
    元、保險費1,526,696 元等款項，乃不爭之事實。
五、查告訴人稱林文生分別於91年1 月13日、同月25日及自同年
    2 月27日至同年3 月7 日住院接受癌症化學治療，係處於昏
    迷狀態，無法提領款項，故被告等於上開時間自林文生帳戶
    內提領之款項，係遭冒領云云。然林文生於88年7 月間至財
    團法人長庚紀念醫院林口分院就診治療，經診斷為鼻咽癌合
    併肝、肺及轉移，頸淋巴腺，於91年1 月13日至91年1 月25
    日及2 月27日至3 月7 日住院治療，當時神智清楚，非昏迷
    狀態，有附卷之該院94年3 月18日（94）長庚院法字第0108
    號函暨病歷等得佐（參見本院卷2 第31頁至第267 頁），是
    告訴人之指訴，業隱匿部分之事實。
六、次查，林湘諭於偵查中即已陳稱：渠父於生前，將帳務交由
    姑姑管理，做事不讓渠母知悉等語（參見92年度偵字第1722
    9 號偵查卷第186 頁正面）。而證人即被告暨林文生之兄己○○復於本院中結證：林文生與告訴人感情不洽，但伊仍極
    力勸阻林文生不要離婚，林文生於85年左右即將財務交由被
    告丁○○處理，又林文生與林秀花、許金和、被告丁○○等
    曾合開電子公司，惟財務欠佳，故由林秀花、辛○○、被告
    丁○○將房屋作為擔保，向租賃公司借款，其後該公司經營
    不善，債務約1000萬元，伊曾協調如何清償債務，林秀花與
    辛○○出售房屋，被告丁○○房屋則遭拍賣，以清償債務，
    林文生因不信任告訴人，乃並親口向伊告知，請被告丁○○
    為渠處理債務，並陳稱如未來有錢，會將一筆款項給林秀花
    及被告等，至其罹患癌症，獲取保險給付後，即陸續將款項
    還給債權人，且林文生罹患癌症後，僅有保險給付之收入，
    但渠個人暨家庭之支出龐大，並因疼愛女兒，故儘可能支應
    女兒所需等語綦詳（參見本院卷5 第20頁至第24頁）。茲證
    人己○○既得為告訴人考量，而勸誡林文生勿斷然與告訴人
    離婚，足見伊對告訴人應無敵意為是。從而，可見伊於本院
    所證，要無偏頗之虞。據此，伊證詞所指，林文生生前確有
    積欠他人債務，除由被告丁○○處理該債務外，且因與告訴
    人感情不睦，而將財務概括授權被告丁○○處理，自可憑信
    。
七、林文生曾以渠個人暨渠女林湘諭、林詩潔、林怡均等名義向
    國寶公司、國華公司、美商美國安泰人壽保險股份有限公司
    （下稱安泰公司）投保乙情，業經本院依職權調閱相關保險
    契約屬實，並有該等保險契約附卷可稽。查證人即承辦該國
    寶公司保險之保險經紀人戊○○於本院中證稱：林文生親自
    與伊接洽其女林詩潔、林怡均之保險，相約於某日晚間在渠
    土城住處，由渠簽具保險契約，告訴人亦在場，林文生女兒
    是否在場，則不復記憶，林文生並要伊向渠妹被告丁○○收
    取第1 期保費，伊曾簽具支票先行支應，至於第2 期後之保
    費，則在保險契約中載明被告丁○○之聯絡地點，由國寶公
    司收費員收取等語（參見本院卷5 第10頁至第13頁），此部
    分復有桃園信用合作社94年6 月8 日桃信總字第943 號函暨
    支票影本附卷考參（參見本院卷3 第189 頁至第190 頁）；
    證人即安泰公司保險業務員乙○○於本院中則證陳：林文生
    於向伊投保前，即因伊擔任代書而互有認識，林文生因罹患
    癌症後，主動找伊辦理女兒之保險，並以女兒為要保人，避
    免伊過世後，尚應變更要保人為告訴人，以使渠為女兒之投
    保，渠意在由渠女兒自己受益，並作為女兒之教育基金，林
    文生交代該等保險費用，向被告丁○○索取，由被告丁○○
    提供轉帳帳戶，印象中，且係向被告丁○○收取保費現金，
    或由被告丁○○帳戶中扣款等語（參見本院卷5 第50頁至第
    54頁）。伊等所述，情狀一致。而上揭保險契約，由被告丁○○繳付之各期保險費，復有第一銀行93年12月9 日1 京存
    字第664 號函暨安泰公司保險費自繳申請暨約定書、國泰公
    司94年5 月27日國壽字第94050329號函暨繳費明細表、南山
    公司94年6 月3 日（94）南壽字第213 號函暨明細表、94年
    7 月22日（94）南壽法字第306 號函暨明細表等、華泰商業
    銀行（下稱華泰銀行）93年12月20日（93）華泰總迪化字第
    937110號函暨支票影本可參（參見本院卷1 第268 頁至第27
    6 頁、第296 頁至第317 頁、本院卷3 第46頁至第47頁、第
    141 頁至第149 頁、第231 頁至第236 頁、本院卷4 第18頁
    至第19頁）。依被告丁○○上開代繳情形觀之，時間非短，
    且甚繁瑣，非經林文生概括授權，無以為濟。承此，且得見
    證人己○○所言甚真。進而，被告丁○○辯稱：林湘諭、林
    詩潔、林怡均在聯邦銀行開設之帳戶，於90年11月29日、同
    年12月4 日、同年12月19日匯出之款項，亦係受林文生之指
    示辦理等語，當與事實無歧異。
八、告訴人與林文生生前並未離婚，且共同居住，則關於告訴人
    家庭承租房屋之租金，縱不由林文生自行處理，理亦得由告
    訴人為之。然此家務處理之瑣事，該租金費用卻由被告丁○○自聯邦銀行為林文生匯款予出租人劉志猷，其筆數眾多，
    且金額非少，有聯邦銀行臺北分行93年12月24日（93）聯臺
    北字第0315號函暨所附存摺存款明細分類帳、傳票影本、94
    年3 月17日（94）聯南東字第007 號函暨所附傳票影本可憑
    （參見本院卷1 第334 頁至第364 頁、本院卷2 第16頁至第
    30頁）；又告訴人為林文生之配偶，林文生卻寧於生前交代
    由被告丁○○為渠支付喪葬費，其後，喪葬費395,000 元亦
    確由被告丁○○支付，此情，告訴人自承不諱（參見本院卷
    5 第65頁）。憑此，復可推知林文生確實不願將財務交予告
    訴人處理，從而，被告等處理之財務，縱有告訴人所不知者
    ，自難遽而推論被告等即有不法故意。
九、告訴人原於偵查中執稱林文生於生前並無對外積欠債務云云
    ，然查：
  (一)林文生積欠英商渣打銀行股份有限公司（下稱渣打銀行）之
    信用卡帳款，該銀行係委任聯合財信資產管理股份有限公司
    辦理催收作業，而由林文生之妹代為清償乙節，有渣打銀行
    臺北分公司93年11月26日（93）渣信字第2426號函在卷可證
    （參見本院卷1 第265 頁）。
  (二)又佳勝國際國際電子工業股份有限公司（下稱佳勝公司）之
    登記負責人為辛○○，雖有該公司臺北縣政府營利事業登記
    證在卷可參（參見本院卷3 第32頁），惟依證人己○○前述
    證言，堪認林文生乃佳勝公司之實際負責人。而該公司對外
    積欠債務，亦得由證人己○○前揭證詞佐之。其次，證人即
    前三和公司法務人員壬○○在本院中證述：佳勝公司以機器
    抵押，向三和公司辦理動產擔保借款，被告丁○○之兄應係
    以佳勝公司負責人或保證人名義，向三和公司辦理借貸，三
    和公司通常要求實際負責人或名義負責人擔任保證人，而還
    款收據之客戶名稱欄所載則為借款人，佳勝公司積欠三和公
    司之債務，係由伊與被告丁○○接洽，因被告丁○○之兄無
    力清償，被告丁○○表示欲出售房屋代為清償，故於雙方接
    洽後一段時間，被告丁○○始攜帶現金80萬元至三和公司為
    其兄清償債務，但該金額並非清償全部債務，清償債務時，
    尚有乙○○簽名等情甚明（參見本院卷5 第15頁至第18頁）
    ；另證人乙○○亦於本院審理時證陳：伊因林文生向其投保
    ，因而認識被告丁○○，林文生以佳勝公司機器向三和公司
    借款，但佳勝公司經營虧本，對外負債，林文生經常四處調
    借款項，亦曾欲向伊借款80餘萬元，因伊斯時剛結婚，資力
    不許，故未出借，而佳勝公司對三和公司之債務即達3 、40
    0 萬元，其後佳勝公司倒閉，無法清償債務，林文生向伊詢
    問如何處理債務問題，乃由伊向三和公司洽詢，經三和公司
    表示得為協商，協商金額若得三和公司主管同意，即可將債
    務勾消，伊約以8 、90萬元之金額與三和公司談妥，並由伊
    陪同被告丁○○至銀行提領現款至三和公司，因被告丁○○
    須於下午1 時30分前趕回銀行上班，故由伊在該處等候三和
    公司主管，至下午3 時許交付現金，並由三和公司開具證明
    ，伊且具名其上等語（參見本院卷5 第54頁至第57頁），此
    尚有三和公司收據乙份存卷可證（參見本院卷1 第331 頁）
    。茲勾稽證人壬○○、乙○○所言，相互契合，故伊等證言
    ，可謂非虛。
  (三)證人辛○○於本院中另證稱：林文生生前積欠伊包括借款、
    會款等483 萬元，借款部分如林文生投資電子公司及代繳保
    險費，由林文生出具之支票，伊匯款予林文生，會款部分則
    係林文生之母為會首，渠無力繳納，由伊代繳，渠本人曾於
    88年9 月18日撥打伊之行動電話，詢問伊土地銀行內湖分行
    之帳號，並於同月20日匯入2,471,375 元至伊帳戶，林文生
    積欠之其餘款項，則迄未清償，據伊所知，林文生亦積欠被
    告丁○○約500 萬元，且一直向他人調借款項，借款對象包
    括林文生之大姊夫等語（參見本院卷5 第5 頁至第8 頁），
    與前述證人己○○所述，亦無歧異之處。
  (四)告訴人既坦認林文生於82、83年間業向渠娘家已離婚之二嫂
    借款120 萬元，而於林文生去世後，債務已達2 、300 萬元
    （參見本院卷5 第62頁、並參見92年度偵字第17229 號偵查
    卷第9 頁反面），是林文生生前負有債務，已至彰明。徵之
    上情，洵可推知告訴人所稱林文生於佳勝公司期間，財務狀
    況良好（參見本院卷第66頁），不足憑信。反之，被告丁○○所陳，其提領之林文生款項，部分用於清償林文生各項債
    務，則非無可能。
十、證人即被告丁○○任職聯邦銀行同事甲○○於本院中結證：
    伊於上班時間經常接到被告丁○○之兄林文生之來電，有時
    1 日達3 、4 通，並為林文生、被告丁○○互為轉告帳已轉
    至聯邦銀行帳上，被告丁○○曾告知其兄林文生住院之事，
    伊因而特別為被告丁○○留心來電，被告丁○○偶爾因林文
    生住院，因此交代毋庸轉帳，要直接攜帶現金至醫院交予林
    文生等語（參見本院卷5 第25頁至第第29頁）；此併與前述
    證人戊○○所證，在在可見被告丁○○交付予林文生之款項
    ，或為林文生支付之款項，尚非侷限於其與林文生間之匯款
    金額。
十一、林文生曾向被告丙○○購買由被告丙○○所擔任直銷之安
      麗公司淨水器（會員價19200 元）、空氣清淨機（會員價
      3 萬元）、營養食品（每月金額1 萬餘元）等事實，亦有
      證人即被告丙○○同事癸○○在本院中證述明確（參見本
      院卷5 地第30頁至第33頁）。告訴人空言指稱，該等物品
      均係被告丙○○所贈云云，恐非事實。
十二、被告等於林文生去世後，曾與乙○○至告訴人住處，欲交
      付帳目及票面金額80餘萬元之支票予告訴人，暨欲說明被
      告等處理林文生帳務始末，但為告訴人所拒之事實，並據
      證人乙○○證述在卷（參見本院卷5 第56頁至第57頁），
      尤可認被告等亦無將林文生之財產據為己有之意。況林湘
      諭、林詩潔、林怡均於偵查中均證陳：父親生前曾表示，
      渠等姑姑即被告丁○○在銀行工作，因此將款項交予姑姑
      保管，需要款項，可向被告丁○○拿取等語（參見92年度
      偵字第17229 號偵查卷第9 頁正、反面、第10頁正面），
      因之，若被告丁○○未將款項交予告訴人，仍無侵占可言
      。
十三、告訴人固否認提供印章及授權被告丁○○於聯邦銀行開設
      帳戶，惟告訴人自承透過被告丁○○購買股票乙情（參見
      本院卷1 第29頁、本院卷5 第68頁），渠並稱所需股款，
      係依被告丁○○指示匯入款項，且不知被告丁○○係以何
      人名義購買股票云云（參見本院卷5 第69頁）。查告訴人
      曾接手林文生原經營之湘諭企業有限公司，經營木業生意
      （參見本院卷5 第65頁），且曾在佳勝公司擔任會計（參
      見本院卷5 第66頁），則渠對貿易投資與交易應甚熟稔，
      承此，渠就委託被告丁○○購買股票乙事，應不致疏略至
      不知被告丁○○究竟以何人名義購買股票，即貿然將款項
      匯予被告丁○○。況告訴人將股款匯予被告丁○○，當知
      是否匯入被告丁○○帳戶為是。再者，吾人均知目前上市
      股票之交易，證券商均要求投資者在金融機構開設個人帳
      戶，以供股票交易資金之流用，告訴人亦難例外。是以，
      告訴人此節指訴，悖於常理。職此，被告丁○○所辯，告
      訴人提供印章，並委託其於任職之銀行開設帳戶，作為告
      訴人股票買賣之用，可認真實。
十四、綜上各情，告訴人與被告等關於林文生各筆款項之支用目
      的，雖迄今仍有爭議，然此純屬民事糾葛，當不得據此對
      被告等以刑章相繩。而本院復查無被告等尚有其他犯罪事
      證，故本件不能證明被告等涉有犯嫌，是應諭知被告均無
      罪。
據上論斷，應依刑事訴訟法第301 條第1 項，判決如主文。
中    華    民    國    95    年    5     月    26    日
                  刑事第十五庭  審判長法  官  林海祥
                                      法  官  汪怡君
                                      法  官  朱敏賢
以上正本證明與原本無異。
如不服本判決應於送達後10日內向本院提出上訴狀。
                                      書記官  郭勝華
中    華    民    國    95    年    5     月    26    日


司法院資訊處製作；財團法人民間司法改革基金會備份。
